【裁判字號】    98,交抗,647
【裁判日期】    980921
【裁判案由】    聲明異議
【裁判全文】
臺灣高等法院高雄分院刑事裁定         98年度交抗字第647號
抗   告   人  交通部公路總局高雄區監理所
即原處分機關
代   表   人  乙○○
受 處 分 人   甲○○
上列抗告人因受處分人違反道路交通管理處罰條例聲明異議案件
，不服臺灣高雄地方法院中華民國97年7 月31日裁定（98年度交
聲字第2177號），提起抗告，本院裁定如下：
    主  文
抗告駁回。
    理  由
壹、原裁定意旨略以:
一、原處分機關係以異議人（即受處分人）甲○○於民國98年7
    月6 日22時22分許，駕駛ND5-553 號重型機車行經鳳山市○
    ○路（大轉彎處）時，經警臨檢盤查，並對異議人進行酒精
    濃度測試後，發現其呼氣酒精濃度為每公升0.53毫克，經警
    舉發，原處分機關乃依道路交通管理處罰條例第35條第1 項
    第1 款、第22條第1 項第4 款規定，於98年7 月22日以高監
    營裁字第裁80- N00000000 號裁決書，裁處異議人罰鍰新臺
    幣（下同）3 萬1800元、吊扣駕駛執照12個月，施以道安講
    習。
二、聲明異議意旨略以：異議人因下班後與同事小酌，騎機車回
    家途中，於上揭時、地遭警方臨檢酒測，伊配合警方酒測，
    機車亦當場遭扣押，因家中經濟狀況不佳，98年7 月22日至
    監理所欲辦理分期繳納罰款，始經告知因無機車駕照，需吊
    扣汽車駕照1 年，但伊目前透過朋友介紹新工作需要開車，
    如汽車駕照被吊扣，家中經濟即陷入困境，請求撤銷吊扣駕
    照處分等語。
三、按汽車駕駛人，駕駛汽車經測試檢定，酒精濃度超過規定標
    準者，處新臺幣15,000元以上60,000元以下罰鍰，並當場移
    置保管其車輛及吊扣其駕駛執照1 年；因而肇事致人受傷者
    ，並吊扣其駕駛執照2 年；致人重傷或死亡者，吊銷其駕駛
    執照，並不得再考領；汽車駕駛人，因違反本條例及道路交
    通安全規則之規定，受吊銷駕駛執照處分時，吊銷其持有各
    級車類之駕駛執照，道路交通管理處罰條例第35條第1 項第
    1 款、第68條分別定有明文。另查現行道路交通管理處罰條
    例第68條之條文內容，係經立法院於94年11月23日修正通過
    ，總統於94年12月14日以華總一義字第09400199321 號令修
    正公布，嗣由行政院於95年2 月27日以行政院院臺交字第
    0950082898號令發布定自95年3 月1 日施行，由原本條文：
    「汽車駕駛人，因違反本條例及道路交通安全規則之規定，
    受吊扣或吊銷駕駛執照處分時，吊扣或吊銷其持有各級車類
    之駕駛執照」，修正為：「汽車駕駛人，因違反本條例及道
    路交通安全規則之規定，受吊銷駕駛執照處分時，吊銷其持
    有各級車類之駕駛執照」，修正後之新法已將「吊扣」之連
    坐規定排除在外。觀其修法意旨，係以原條文將違規駕駛人
    所持有之各級車類駕駛執照一併吊扣或吊銷，失之過酷，影
    響人民工作及生活甚鉅為由，而刪除吊扣駕駛人駕駛執照時
    ，應吊扣駕駛人持有各級車類駕駛執照之規定，是依現行道
    路交通管理處罰條例，已無得吊扣駕駛人所持有他級駕駛執
    照之依據存在。從而，於為吊扣駕駛人駕駛執照之處分時，
    自僅得吊扣駕駛人違規時所駕駛該級車類之駕駛執照，以限
    制其繼續駕駛該級車類行駛道路之權利。
四、經查本件異議人就其曾於上揭時、地，酒後駕駛重型機車之
    事實並不否認，且有舉發違反道路交通管理事件通知單、違
    反道路交通管理事件裁決書附卷可稽，自足為此認定。而異
    議人只有普通小型車駕駛執照而無重型機車駕駛執照，亦有
    上開裁決書依道路交通管理處罰條例第22條第1 項第4 款規
    定裁罰異議人之內容可知。但本件異議人既係被查獲駕駛重
    型機車經測試檢定酒精濃度超過規定標準者，而異議人並無
    重型機車駕駛執照，即無從執行該部分之處分，依前開所述
    修正後第85條規定，既已將「吊扣」各級車類規定刪除，裁
    決機關自不能逕行處分吊扣其他車種之駕駛執照。
五、原處分機關雖認駕駛人於違規時係以其領有之駕駛執持照條
    件行車，自應以其領有之駕駛執照為吊扣處分，故只領有普
    通小型車駕駛執照酒後違規駕駛普通重型機車除顯有違反道
    路交通管理處罰條例第22條第1 項第4 款規定，亦應吊扣駕
    駛人違規當時所憑之普通小型車駕駛執照，並引交通部95年
    5 月3 日交路字第0950030639號函、94年9 月15日交路字第
    0940051433號函、89年8 月30日交路89字第008861號函解釋
    為其論據基礎。惟按法官依據法律獨立審判，為憲法第80條
    所明定，且依司法院大法官會議釋字第137 號、216 號解釋
    意旨，各機關依其職掌就有關法規為釋示之行政命令，法官
    於審判案件時，固可予以引用，但仍得依據法律，表示適當
    之不同見解，並不受其拘束。查交通部上開89年及94年函釋
    既係於道路交通管理處罰條例第85條將「吊扣」連坐規定刪
    除之前所為函釋，而95年5 月3 日之函釋，除未說明任何理
    由即認94年9 月15日之函釋於修法後仍應參考外，該95年函
    釋內容全未慮及法律業已修正及其立法理由，明顯與修法後
    法律適用之結果不符，故本院認交通部上開函釋與現行法律
    規定不合，該等函釋均無於本案中再為適用之餘地，原處分
    機關援引上開函釋為支持其處分合法之證據尚有錯誤。再者
    ，原處分機關於移送書所稱駕駛人於違規時係以其領有之駕
    駛執持照條件行車云云，與現行汽機車駕駛執照分類管理之
    情形顯有不符，亦不可採。從而，原處分機關關於吊扣異議
    人駕駛執照12個月之處分，依現行法律規定既僅能吊扣異議
    人酒駕當時（普通重型機車）駕駛執照，而不得代以吊扣其
    他車種駕照之處分，惟原處分機車仍吊扣異議人之普通小型
    車駕駛執照，該部分之處分即屬違法，本院即無從予以維持
    ，是異議人提出本件聲明異議，為有理由，本院就原處分關
    於吊扣異議人駕駛執照12個月之處分自應予以撤銷，該部分
    並為不罰之諭知等語。
貳、抗告意旨略以：
（一）按汽車駕駛執照為駕駛汽車之許可憑證，而我國依車輛分
      類區○於道路交通安全規則第53條規定各類車種之駕駛執
      照，惟依同規則第61條規定，民眾已具備較低級車類駕駛
      資格後，當其取得高一級車類駕，基於l 人l 照（汽車駕
      駛執照或機車駕駛執照）之原則，係應換發較高一級車類
      之駕駛執照，因其具備較低級車類之駕駛資格，故憑其換
      發取得較高一級車類之駕駛執照，准其駕駛較低級車類之
      車輛。按95年3 月l 日施行道路交通管理處罰條例第68條
      修正條文規定後，依修定條文規定，如汽車駕駛人領有汽
      車及機車駕駛執照者，其若係駕駛汽車違規應受吊扣駕照
      處分，當以吊扣其所領有憑以許可駕駛汽車行駛道路之汽
      車駕駛執照；若駕駛機車違規應受吊扣駕照處分，則吊扣
      其領有之機車駕駛執照，復如駕駛人係僅領有汽車駕駛執
      照或機車駕駛執照之一，且其駕駛道路除有違反處罰條例
      第21條第l 項第2 款、第21條之1 第l 項第2 款及第22條
      第l 項第4 、5 、6 款等規定情形者，如依規定尚應受吊
      扣駕駛執照處分之情形時，既其駕駛執照使用已有違反上
      開第21條、第21條之l 及第22條等相關條款規定之具體事
      實在案，其於違規行為時係以其領有使用之上開駕駛執照
      。而本案駑駛人僅領有普通小型車駕駛執照，核已有違反
      道路交通管理處罰條例第22條第1 項第4 款規定之具體事
      實，其於違規行為時係以其領有之駕駛執照之持照條件行
      駛公路，當為明確，自應以其領有之普通小型車駕駛執照
      為吊扣處分。
（二）查酒駕吊扣駕駛執照處分之目的並非僅為處罰違反道路交
      通管理事件之行為人而已，尚有以暫時禁止行為人於道路
      上駕駛，以免造成用路人重大傷亡，倘汽車駕駛執照所有
      人因騎乘普通重型機車酒後駕車違反道路交通管理處罰條
      例第35條規定，但由於其無考領普通重型機車駕照而得以
      免於吊扣處分，顯有違公平原則，更無異容許此不安全駕
      駛人仍可以反覆經常酒後駕駛，致對其他無辜用路人遭受
      危險性相對較高，此非對酒駕處分違規立法之目的。況以
      該駕駛人駕駛機車輕率酒後違規行為，顯然漠視自身對保
      持交通安全之責任，亦不顧其他用路人之生命、身體、健
      康之危害及他人家庭完整，生計維持，自不得於酒後違規
      遭吊扣普通小型車駕駛執照後，反指自己工作權遭剝奪，
      家庭生計無法維持，這豈為事理之平。
（三）故本所依規定填製之高監營裁字裁80-N01667ll4號裁決書
      分別裁處罰鍰新台幣30000 元、1800元（合計新台幣3180
      0 元）并吊和異議人甲○○君普通小型車駕駛執照（查被
      處分人目前僅持有普通小型車駕駛執照）12個月，施以道
      安講習，應無不合，為加路交通管理，維護交通秩序，確
      保交通安全，謹請撤銷原裁定云云。
 參、本院查:
 一、按汽車駕駛人飲用酒類後其吐氣所含酒精濃度超過每公升
     0.25毫克以上者，不得駕車，道路交通安全規則第114 條
     第2 款定有明文。汽車駕駛人，駕駛汽車經測試檢定有酒
     精濃度超過規定標準者，處新臺幣1 萬5 千元以上6 萬元
     以下罰鍰，並當場移置保管該汽車及吊扣其駕駛執照1年
     ，道路交通管理處罰條例第35條第1 項第1 款亦有明文。
     又道路交通管理處罰條例第68條之條文內容，經立法院於
     94年11月23日修正通過，總統於94年12月14日以華總一義
     字第09400199321 號令修正公布，嗣由行政院於95年2 月
     27日以行政院院臺交字第0950082898號令發布定自95年3
     月1 日施行，由原條文：「汽車駕駛人，因違反本條例及
     道路交通安全規則之規定，受吊扣或吊銷駕駛執照處分時
     ，吊扣或吊銷其持有各級車類之駕駛執照」，修正為：「
     汽車駕駛人，因違反本條例及道路交通安全規則之規定，
     受吊銷駕駛執照處分時，吊銷其持有各級車類之駕駛執照
     」，修正後之新法已將「吊扣」之連坐規定排除在外，本
     件受處分人行為時該條文已修正公布施行，自應適用修正
     後道路交通管理處罰條例第68條之規定，合先敘明。
（二）本件受處分人甲○○於98年7 月6 日22時22分許，駕駛ND
      5-553 號重型機車行經鳳山市○○路時，經警臨檢盤查，
      並對受處分人進行酒精濃度測試後，發現其呼氣酒精濃度
      為每公升0.53毫克之事實，業據受處分人自承在卷，並有
      舉發違反道路交通管理事件通知單各1 紙在卷可憑，職是
      ，受處分人酒後吐氣所含酒精濃度既已超過每公升0.25毫
      克之標準，則受處分人違反道路交通管理處罰條例第35條
      第1 項第1 款規定之事實，已甚明確。
（三）本件受處分人係駕駛重型機車酒後駕車違規，並非駕駛自
      小客車違規，又受處分人未有重型機車駕車之事實，此有
      移送書及公路監理電子閘門證號查詢汽車、機車駕駛人資
      料各1 份在卷可按（原審卷第10頁），而裁處吊扣受處分
      人駕駛執照（裁決書未載明種類）之處分，於裁決書中記
      載舉發違反法條為交通管理處罰條例第35條第1 項第1款
      ，而並未敘明裁處吊扣（汽車）駕駛執照此部分處分之依
      據，此有交通部公路總局高雄區○○○○○道路交通管理
      事件裁決書（高監營裁字第裁80- N00000000 號）可按。
      惟依上開業已修正施行之道路交通管理處罰條例第68條規
      定之提案修正理由係「原條文將違法或違規駕駛人所持有
      各級車類之駕駛執照一併吊扣，失之過酷，影響人民工作
      及生活過鉅」等語（參見立法院公報第94卷第70期第13 6
      頁至第138 頁之院會紀錄暨修正道路交通管理處罰條例第
      68條之立法理由），顯見依修正後道路交通管理處罰條例
      第68條之規定，汽車駕駛人因違反道路交通管理處罰條例
      及道路交通安全規則之規定，受「吊扣」駕駛執照處分時
      ，僅能「吊扣」違規當時所駕駛車輛之駕駛執照，不能再
      「吊扣」其持有各級車類之駕駛執照，已甚顯明。
（四）抗告人於本件違反道路交通管理事件不服裁決聲明異議案
      件移送書及抗告意旨，以上開情詞，原處分機關並引用交
      通部95年5 月3 日交路字第0950030639號函、94年9 月15
      日交路字第0940051433號函、89年8 月30日交路89字第00
      8861號函解釋，而為本件吊扣受處分人汽車駕照之依據。
      惟按法官依據法律獨立審判，為憲法第80條所明定，且依
      司法院大法官會議釋字第137 號、216 號解釋意旨，各機
      關依其職掌就有關法規為釋示之行政命令，法官於審判案
      件時，固可予以引用，但仍得依據法律，表示適當之不同
      見解，並不受其拘束。抗告人所引上開交通部函釋，固認
      為領有駕駛執照之駕駛人，於無照駕駛不同級之車輛違反
      道路交通管理處罰條例第35條，應處以罰鍰及吊扣駕駛執
      照時，仍可吊扣其所持有之其他駕駛執照云云。惟此與本
      院認定之法律意見不同，是上開函釋意見為本院所不採，
      併予敘明。
（五）再者，行政行為，採取之方法所造成之損害不得與欲達成
      目的之利益顯失均衡，行政程序法第7 條第3 款定有明文
      及行政罰法第18條規定意旨可資參照，故受處分人若無重
      型機車之駕駛執照可供吊扣時，吊扣其聯結車駕駛執照以
      代之，雖可達成限制受處分人繼續駕駛重型機車行駛之目
      的，惟亦同時造成限制受處分人繼續工作上所必須具備之
      聯結車駕駛執照之結果，其所造成之損害已與欲達成目的
      之不但利益顯失均衡，且亦已違反比例原則。況依前開所
      述修正後即本件行為時之道路交通管理處罰條例第68條，
      既已將「吊扣各級車類」之規定予以刪除，抗告人自不能
      逕行處分吊扣受處分人其他車種之駕駛執照。抗告人因受
      處分人駕駛重型機車而有上開違規行為，因受處分人並無
      重型機車駕駛執照因而逕行吊扣其汽車駕駛執照，顯已逾
      越修正後道路交通管理處罰條例第68條之規範意涵及範圍
      。
二、原審因而認抗告人依道路交通管理處罰條例第35條第1 項第
    1 款之規定，裁處吊扣受處分人汽車駕駛執照12個月部分，
    尚有不當，因而將原處分關於吊扣汽車駕駛執照12個月部分
    撤銷（另原審裁定主文第2 項雖記載「上開撤銷部分不罰」
    等語，惟因該部分之裁處業經原審裁定撤銷而不存在，而受
    處分人上開違規行為又並非不罰，另原審裁定理由亦未認定
    受處分人之該部分行為應不罰，故該項記載顯有錯誤而應係
    贅載，並此敘明），本院經核並無違誤。抗告人以前開情詞
    ，指摘原裁定不當，為無理由，應予駁回。另受處分人既未
    領有重型機車駕駛執照而駕駛重型機車，則受處分人是否另
    有違反道路交通管理處罰條例第22條第1 項第4 款所定越級
    駕駛之交通違規情事，此部分應由抗告人查明後，另為適法
    之處分，併此敘明。
三、據上論結，應依道路交通案件處理辦法第26條，刑事訴訟法
    第412 條，裁定如主文。
中    華    民    國    98    年    9     月    21    日
                  刑事第八庭    審判長法  官   洪兆隆
                                      法  官   張盛喜
                                      法  官   李政庭
以上正本證明與原本無異。
不得再抗告。
中    華    民    國    98    年    9     月    21    日
                                      書記官   吳福連


司法院資訊處製作；財團法人民間司法改革基金會備份。
